【裁判字號】    98,交聲,3893
【裁判日期】    990125
【裁判案由】    聲明異議
【裁判全文】
臺灣臺中地方法院交通事件裁定        98年度交聲字第3893號
原處分機關  交通部公路總局臺中區監理所臺中市監理站
異  議  人
即受處分人  甲○○
上列異議人因違反道路交通管理處罰條例案件，對於交通部公路
總局臺中區監理所臺中市監理站於民國98年9月23日所為之處分
（裁監稽違字第裁61－HD0000000號），暨臺中縣警察局太平分
局宏龍派出所製發之舉發違反道路交通管理事件通知單（單號：
中縣警交字第HD00000000號、HD00000000號），聲明異議，本
院裁定如下：
    主    文
交通部公路總局臺中區監理所臺中市監理站98年9月23日裁監稽
違字第裁61－HD0000000號裁決書之處分撤銷。
前項撤銷部分，甲○○不罰。
其餘異議駁回。
    理    由
一、原處分機關交通部公路總局臺中區監理所臺中市監理站係以
    ：異議人即受處分人（以下逕稱異議人）甲○○於民國98年
    7月12日凌晨0時35分許，騎乘案外人黃國瑋所有之車牌號碼
    FUW－979號重型機車，在臺中縣太平市○○路，因「2輛以
    上之汽車在道路上競駛（駕駛人）」，為臺中縣警察局太平
    分局宏龍派出所員警以其有違反道路交通管理處罰條例第43
    條第3項規定之行為，製作中縣警交字第HD0000000號舉發通
    知單逕行舉發，並經原處分機關交通部公路總局臺中區監理
    所臺中市○○○○道路交通管理處罰條例第43條第3項及違
    反道路交通管理事件統一裁罰基準及處理細則第43條、第44
    條及第67條之規定，以裁監稽違字第裁61－HD0000000號裁
    決書裁處異議人罰鍰新臺幣（下同）30,000元，並3年內禁
    考機車駕駛執照，施以道安講習，於法應無不合等語。
二、異議人甲○○生明異議意旨略以：伊接獲舉發機關掣開之HD
    0000000、HD0000000（併單號HD0000000號）後，認舉發之
    違規事實與實情不符，故依法聲明異議，理由如下：員警並
    非在場攔停舉發，而是嗣後舉發，且無當場錄影蒐證測速，
    並讓伊等觀看影帶指認，如何證實伊等有飆車競駛之違規行
    為？懇請明察秋毫，撤銷舉發通知單云云。
三、按法院受理交通事件，準用刑事訴訟法之規定，道路交通管
    理處罰條例第89條前段定有明文。又按犯罪事實應依證據認
    定，無證據不得認定其犯罪事實；又不能證明被告犯罪者，
    應諭知無罪之判決，刑事訴訟法第154條第2項、第301條第1
    項亦有明定。又認定不利於被告之事實，須依積極證據，苟
    積極證據不足為不利於被告事實之認定時，即應為有利於被
    告之認定，更不必有何有利之證據；認定犯罪事實所憑之證
    據，雖不以直接證據為限，間接證據亦包括在內，然而無論
    直接或間接證據，其為訴訟上之證明，須於通常一般之人均
    不致有所懷疑，而得確信為真實之程度者，始得據為有罪之
    認定，若其關於被告是否犯罪之證明未能達此程度，而有合
    理性懷疑之存在，致使無從形成有罪之確信，根據「罪證有
    疑，利於被告」之證據法則，即不得遽為不利於被告之認定
    ；最高法院30年上字第816號、76年台上字第4986號判例可
    資參照。基此，法院於受理違反道路交通管理處罰條例案件
    時，亦應有其適用，易言之，法院對於據以認定行為人違規
    之事實及證據，仍應依積極證據認定之，不得僅憑警察機關
    員警逕行開立之舉發違反道路交通管理事件通知單及主管機
    關違反道路交通管理事件裁決書，即推定受處分人有道路交
    通違規之事實。而警察機關員警就交通違規之舉發（填載舉
    發道路交通管理事件通知書），除在維護交通秩序公共利益
    外，尚涉及員警之個人績效，其與受舉發人係處於利害關係
    人對立之地位，交通違規舉發警員之舉發，既係以使受舉發
    人受交通違規裁罰為目的，且係利害關係人，是其所為之舉
    發是否與事實相符，仍應調查其他證據以資審認，如仍存有
    合理之懷疑，無法達於確信受處分人有違反道路交通事管理
    處罰條例之事實時，應依刑事訴訟法上「罪疑唯輕」、「有
    疑唯利於被告」之原則，就有疑問之部分，應作對於受處分
    人有利之認定。
四、另按汽車駕駛人，駕駛汽車在道路上蛇行，或以其他危險方
    式駕車者，處6,000元以上24,000元以下罰鍰，當場禁止其
    駕駛；2輛以上汽車共同違反第1項規定，或在道路上競駛、
    競技者，處汽車駕駛人30,000元以上90,000元以下罰鍰，並
    當場禁止其駕駛及吊銷其駕駛執照，另吊扣該車輛牌照3個
    月；道路交通管理處罰條例第43條第1項、第3項、第4項分
    別定有明文。次按道路交通管理處罰條例第43條第3項所謂2
    輛以上之汽車共同在道路上「競駛」，應係指2車以速度競
    飆，且互不相讓，呈現互為前後追逐之情形而言，且並不需
    要駕駛人之間相互認識或需要在某特定速度以上，亦無需有
    最終勝負之分始得謂之。亦即在相當距離之路段內，有非正
    常之超車行為或非為正常超車目的所為之佔據路面併排駕車
    行為均屬之（臺灣高等法院臺中分院94年度交抗字第548號
    、97年度交抗字第1318號刑事裁定參照)。
五、經查：異議人甲○○騎乘案外人黃國瑋所有之車牌號碼FUW
    －979號重型機車，於98年7月12日凌晨0時35分許，在臺中
    縣太平市○○路，因「2輛以上之汽車在道路上競駛（駕駛
    人）」，為臺中縣警察局太平分局宏龍派出所員警掣單逕行
    舉發，有中縣警交字第HD0000000號舉發通知單、員警自監
    視器畫面翻拍之採證照片及監視器攝錄之採證光碟等件在卷
    可稽；而異議人固就其曾於98年7月12日凌晨0時35分許，騎
    乘上揭車輛行經上開地點等情未予否認；惟查，本院經勘驗
    上開違規地點路段之監視器畫面光碟之結果：(一)檔名「光興
    路1463巷口（00時35分）.img」（即光興路1463巷口對面號
    誌桿監視錄影畫面）於凌晨0時35分40秒至47秒時，畫面中
    約有6輛機車經過；(二)檔名「光興路1568巷口（00時34分）.
    img」（即光興路1568巷口編號太平151-1監視錄影畫面），
    於凌晨0時34分49秒至55秒間，畫面中約有10餘輛機車經過
    ；(三)檔名「光興路1716巷口（00時35分）.img」（即光興路
    1716巷口編號太平149-1監視錄影畫面）於凌晨0時35分18秒
    至24秒之間，畫面中約有8輛機車經過；(四)檔名「光興路171
    6巷口（00時35分）.img」（即光興路1716巷口編號太平149
    -2監視錄影畫面）於凌晨0時35分17秒至24秒之間，畫面中
    約有9輛機車經過；(五)檔名「興隆路一段與光明路口（00時4
    0分）.img」（即興隆路一段與光明路口編號太平145-2監視
    錄影畫面）於凌晨0時40分21秒至32秒之間，畫面中約有9輛
    機車由畫面下方向上經過，嗣於凌晨0時40分45秒至56秒時
    ，則有3輛機車由畫面上方至下方經過。依上開監視器錄影
    畫面，僅見該畫面中有多輛機車分散騎乘於車道上，且未靠
    右行駛於道路上；然本件之蒐證畫面既係出自路口固定式監
    視器所存錄之影像，故能拍攝之角度及範圍極其有限，而數
    臺機車出現於畫面僅約數秒之時間，即消失於畫面中，且亦
    無從得知畫面中車輛之行車速度為何，是在無相關車速數據
    參佐之情況下，依上開監視器攝錄之畫面，至多僅得認定異
    議人有騎乘車輛於當時與旁車有同時及先後自上開路段接連
    而過之事實，而無法自上開錄影畫面清楚認定異議人騎乘之
    車輛及其同行機車有明顯快速行駛或相互追逐、相互競賽、
    相互超越之情，自難逕以上開路口監視器拍得之短暫、片斷
    之畫面，推認異議人有騎乘該車輛與同行機車有所謂「競駛
    」之行為。從而，原處分機關遽認異議人有與其他車輛相互
    競駛之行為，自嫌速斷，難予憑採。此外，復查無積極證據
    足認異議人有何原處分機關所指之違規行為，本院依前揭刑
    事訴訟法上「罪疑唯輕」、「有疑唯利於被告」之原則，自
    應作對於異議人有利之認定。是原處分機關未予詳查，遽予
    裁罰，尚有未洽，異議人此部分異議為有理由，原處分即應
    予以撤銷，並另為異議人不罰之諭知。
六、至異議人甲○○以中縣警交字第HD0000000、HD0000000號舉
    發通知單向本院聲明異議部分：按受處分人不服道路交通管
    理處罰條例第8條所定主管機關所為之處罰者，得於接到裁
    決書之翌日起20日內，向管轄地方法院聲明異議；次按道路
    交通案件處理辦法所稱之交通案件，係指違反道路交通管理
    處罰條例經公路主管機關或警察機關或其聯合設置之裁決機
    關處罰後，聲明異議之案件；又交通法庭認為聲明異議不合
    法律上之程式，且無從補正者，應以裁定駁回之；道路交通
    管理處罰條例第87條第1項及道路交通案件處理辦法第2條第
    1 款、第18條前段分別定有明文。是依道路交通管理處罰條
    例第87條規定，向管轄法院聲明異議者，自以經道路交通管
    理處罰條例第8條之公路主管機關所設置之交通裁決單位或
    警察機關業已裁決處罰之案件方得為之，未經裁決機關裁決
    之案件，即非道路交通案件處理辦法所稱之交通案件，不得
    逕予聲明異議，否則即難認其異議合於法律上之程式。又依
    法得聲明異議者乃限於該條例第8條之主管機關所處罰之受
    處分人，如非為受處分人聲明異議者，亦難認其異議合於法
    律上之程式（臺灣高等法院臺中分院94年度交抗字第141號
    裁定意旨參照）。查前揭中縣警交字第HD0000000、HD00000
    00號舉發通知單由舉發機關掣單逕行舉發後，均尚未裁決。
    且查，中縣警交字第HD0000000號之受罰人為車牌號碼FUW－
    979號重型機車之車主即案外人黃國瑋；而中縣警交字第HD0
    000000號舉發通知單之受罰人係與被告同行之田姓友人，亦
    非本件之異議人，有本院公務電話紀錄及車號查詢重型機車
    車籍各1紙在卷可參，是依前揭說明所示，前揭舉發通知單
    既未經公路主管機關所設置之交通裁決單位（本件裁決單位
    應為交通部公路總局臺中監理所臺中市監理站）裁決，異議
    人逕對尚未裁決之案件聲明異議，乃屬裁決前之異議；且異
    議人既非受罰之對象，亦無提出異議之權限，其此部分之異
    議與聲明異議之規定不合，不合法律上之程式，且無從補正
    ，應予以駁回。
據上論斷，應依道路交通管理處罰條例第87條第2項，道路交通
案件處理辦法第18條前段、第20條，裁定如主文。
中    華    民    國    99    年    1     月    25    日
                  交通法庭  法  官  陳思成
上正本證明與原本無異。
如不服本裁定，應於送達後五日內，向本院提出抗告狀。
                            書記官  吳詩琳
中    華    民    國    99    年    1     月    25    日

司法院資訊處製作；財團法人民間司法改革基金會備份。
